ACORDAO-COMPLETO-2536611

ACÓRDÃO 3039/2022 ATA 19/2022 - SEGUNDA CÂMARA

VISTOS, relatados e discutidos estes autos em que se analisa ato de concessão de aposentadoria deferida pela Fundação Instituto Brasileiro de Geografia e Estatística.
ACORDAM os Ministros do Tribunal de Contas da União, reunidos em Sessão da 2ª Câmara, ante as razões expostas pelo Relator, e com fulcro no art. 71, incisos III e IX, da Constituição Federal e nos arts. 1º, inciso V, e 39, inciso II, da Lei 8.443/1992, c/c o art. 259, inciso II, do Regimento Interno/TCU, em:
9.1. considerar ilegal a concessão de aposentadoria em favor da Sra. Teresa Cristina Millions, negando registro ao correspondente ato; 
9.2. dispensar o ressarcimento das quantias indevidamente recebidas de boa-fé pela interessada, consoante o disposto no Enunciado 106 da Súmula da Jurisprudência do TCU;
9.3. determinar à Fundação Instituto Brasileiro de Geografia e Estatística, no prazo de 15 (quinze) dias a contar da ciência deste Acórdão, que:
9.3.1. abstenha-se de realizar pagamentos decorrentes do ato ora impugnado, sujeitando-se a autoridade administrativa omissa à responsabilidade solidária, nos termos do art. 262, caput, do Regimento Interno/TCU, promovendo, no mesmo prazo, a correção do cálculo nos proventos da Sra. Teresa Cristina Millions; 
9.3.2. dê ciência do inteiro teor desta Deliberação à interessada, alertando-a de que o efeito suspensivo proveniente da interposição de possíveis recursos perante o TCU não a exime da devolução dos valores percebidos indevidamente após a notificação, caso os recursos não sejam providos, encaminhando, no prazo de 30 (trinta) dias, comprovante da referida ciência a este Tribunal; e
9.3.3. emita novo ato de concessão de aposentadoria em favor da Sra. Teresa Cristina Millions e promova seu cadastro no sistema e-Pessoal, livre da irregularidade verificada, sendo submetido a este Tribunal, nos termos da IN/TCU 78/2018.

Ato de concessão de aposentadoria deferida pela Fundação Instituto Brasileiro de Geografia e Estatística.

Segunda Câmara

3. Interessada: Teresa Cristina Millions (XXX.997.097-XX)

13.1. Ministros presentes: Bruno Dantas (Presidente), Augusto Nardes e Aroldo Cedraz.
13.2. Ministros-Substitutos presentes: Marcos Bemquerer Costa (Relator) e André Luís de Carvalho.

MARCOS BEMQUERER

Adoto como Relatório, com os pertinentes ajustes de forma, parte da instrução da Secretaria de Fiscalização de Integridade de Atos e Pagamentos de Pessoal e de Benefícios Sociais - Sefip, por meio da qual a concessão objeto destes autos foi analisada, cujo encaminhamento contou com a anuência do Procurador Marinus Eduardo De Vries Marsico (peças 5/7) :
	"EXAME TÉCNICO	
	(...)	
	Exame das Constatações
9.	Ato: 4468/2019 - Inicial - Interessada: Teresa Cristina Millions (XXX.997.097-XX) .
9.1.	Parecer do Controle Interno: considerar o ato legal.
9.2.	Constatações e análises: 
9.2.1.	Houve o registro de pelo menos uma rubrica com 'Denominação para análise pelo TCU' = 16171 - DECISAO JUDICIAL TRANS JUG APO - R$ 667,20.
a.	Justificativa do Gestor de Pessoal: não há. Verificação efetuada no âmbito do TCU.
b.	Análise do Controle Interno:  não há. Verificação efetuada no âmbito do TCU.
c.	Análise da Equipe Técnica: ilegal.
	Trata-se de parcela remuneratória paga com base em decisão judicial transitada em julgado proferida no âmbito do Mandado de Segurança Coletivo 20095010022546, que tramitou no Tribunal Regional Federal da 2ª Região, [no qual] a Associação Nacional dos Aposentados e Pensionistas do IBGE obteve decisão judicial favorável aos seus filiados, no sentido de que seja paga a parcela denominada GDIBGE aos inativos na mesma proporção que é paga aos servidores em atividade.
	Analisando os arts. 79-A a 81-F da Lei 11.355/2006, com redação dada pela Lei 11.907/2009, assim como o Decreto 6.312/2007, não encontramos qualquer embasamento legal que possa garantir o pagamento da Gratificação de Desempenho em Atividade de Pesquisa, Produção e Análise, Gestão e Infraestrutura de Informações Geográficas e Estatísticas - GDIBGE aos inativos na mesma proporção que o valor pago aos servidores em atividade.
	Assim, por falta de amparo legal, esta Unidade Técnica entende que não é razoável o pagamento da GDIBGE aos inativos na mesma proporção que o valor pago aos servidores em atividade.
	Sabe-se que não cabe ao TCU discutir ou desconstituir decisões judiciais transitadas ou não em julgado. Não pode o TCU negar a força da decisão judicial, por discordar de seus fundamentos e, muito menos, determinar o descumprimento da sentença, ainda que flagrantemente ilegal, injusta e incorreta.
	Todavia, a existência de decisão judicial ou administrativa contrária ao entendimento do TCU não impede a apreciação do ato para fins de registro. Em apreciação de atos de pessoal, o TCU pode manifestar entendimento diferente do declarado por outras instâncias do Poder Judiciário ou da Administração Pública, inclusive mediante o julgamento pela ilegalidade dos atos de aposentadoria amparados por decisão judicial.
	O TCU exerce a sua jurisdição independentemente das demais instâncias. O Tribunal possui competências próprias e privativas, estatuídas pela Constituição Federal e pela sua Lei Orgânica, inexistindo vinculação entre o processo do TCU e outro versando sobre idêntica matéria no âmbito do Poder Judiciário ou da Administração Pública.
	Portanto, o TCU pode promover apreciação de mérito pela ilegalidade de ato de pessoal, em posição contrária ao decidido pelo Poder Judiciário. Todavia, respeitando a instância judicial, não serão propostas por esta Unidade Técnica determinações para a supressão da parcela incorporada com amparo em decisão judicial.
9.2.2.	Houve o registro de pelo menos uma rubrica com 'Denominação para análise pelo TCU' = 82107 - VPNI ART.62-A LEI 8112/90 - AP - R$ 628,33.
a.	Justificativa do Gestor de Pessoal: não há. Verificação efetuada no âmbito do TCU.
b.	Análise do Controle Interno:  não há. Verificação efetuada no âmbito do TCU.
c.	Análise da Equipe Técnica: legal.
	A concessão da vantagem de quintos ou décimos está em consonância com a jurisprudência deste Tribunal e os critérios das Leis 8.911/1994 e 9.624/1998 (os períodos anteriores a 8/4/1998 são suficientes para a incorporação da vantagem de quintos) .
9.3.	O quadro resumo de ocorrências e, quando for o caso, o detalhamento da norma legal e da jurisprudência para as inconsistências acima elencadas encontram-se no anexo II desta instrução. 
 (...) 
CONCLUSÃO
10.	A abrangência e a profundidade das verificações levadas a efeito fundamentam convicção de que o Ato 4.468/2019 pode ser apreciado pela ilegalidade, em razão da irregularidade apontada no item Exame das Constatações desta instrução, que representa afronta à legislação e à jurisprudência de referência.
PROPOSTA DE ENCAMINHAMENTO
11.	Ante o exposto, com fundamento no art. 71, inciso III, da Constituição Federal, no art. 1º, inciso V, e art. 39, incisos I e II, da Lei 8.443/1992, bem como no art. 260 do Regimento Interno/TCU, propõe-se: 
11.1.	considerar ilegal e recusar registro ao ato de aposentadoria de Teresa Cristina Millions, do quadro de pessoal da Fundação Instituto Brasileiro de Geografia e Estatística (...) ;
11.2.	com fulcro no art. 262, caput, do Regimento Interno/TCU, determinar à Fundação Instituto Brasileiro de Geografia e Estatística que: 
11.2.1.	no prazo de trinta dias, contados da ciência da decisão, envie a este Tribunal documentos comprobatórios de que a interessada cujo ato foi impugnado está ciente do julgamento deste Tribunal;
11.2.2.	dê ciência, no prazo de quinze dias, contados da notificação, do inteiro teor desta deliberação à interessada, alertando-a de que o efeito suspensivo proveniente da interposição de eventuais recursos junto ao TCU não a exime da devolução dos valores percebidos indevidamente, caso o recurso não seja provido."
 	É o Relatório.

não há.

Procurador Marinus Eduardo de Vries Marsico.

PESSOAL. APOSENTADORIA. GRATIFICAÇÃO DE DESEMPENHO DE ATIVIDADE EM PESQUISA, PRODUÇÃO E ANÁLISE, GESTÃO E INFRAESTRUTURA DE INFORMAÇÕES GEOGRÁFICAS E ESTATÍSTICAS - GDIBGE. RUBRICA PAGA A MAIOR. ILEGALIDADE DO ATO. RECUSA DO CORRESPONDENTE REGISTRO. DETERMINAÇÕES.

APOSENTADORIA (APOS)

Secretaria de Fiscalização de Integridade de Atos e Pagamentos de Pessoal e de Benefícios Sociais - Sefip.

Em apreciação ato de concessão inicial de aposentadoria emitido pela Fundação Instituto Brasileiro de Geografia e Estatística em benefício da Sra. Teresa Cristina Millions.
2.	Preliminarmente, esclareço que o ato em questão deu entrada nesta Corte de Contas em 2021, não se aplicando a sistemática de registro tácito dos atos submetidos ao TCU há mais de cinco anos, definida pelo Plenário, mediante o Acórdão 122/2021 (Relator Ministro Walton Alencar Rodrigues) , em observância à tese de repercussão geral fixada no Recurso Extraordinário 636.553. 
3.	A Secretaria de Fiscalização de Integridade de Atos e Pagamentos de Pessoal e de Benefícios Sociais - Sefip propõe a ilegalidade da concessão, com a negativa de registro do ato, ante a constatação de que a interessada recebe a parcela referente à GDIBGE (Gratificação de Desempenho de Atividade em Pesquisa, Produção e Análise, Gestão e Infraestrutura de Informações Geográficas e Estatísticas) em valor superior ao previsto em lei (peças 5 e 6) . O Ministério Público de Contas concorda com esse encaminhamento (peça 7) .
4.	Nos termos do art. 80 da Lei 11.355/2006, para o servidor ativo a GDIBGE tem a seguinte composição: a) até 20 (vinte) pontos serão atribuídos em função dos resultados obtidos na avaliação de desempenho individual; e b) até 80 (oitenta) pontos serão atribuídos em função dos resultados obtidos na avaliação de desempenho institucional.
5.	De acordo com o art. 149 e incisos da mesma lei, o servidor inativo teria direto a receber 50 pontos da GDIBGE:
"Art. 149. Para fins de incorporação das gratificações de desempenho a que se referem os arts. 34, 61, 80 e 100 desta Lei aos proventos de aposentadoria ou às pensões, serão adotados os seguintes critérios:
I - para as aposentadorias concedidas e pensões instituídas até 19 de fevereiro de 2004, a gratificação será correspondente a 50% (cinqüenta por cento) do valor máximo do respectivo nível, classe e padrão;  (Redação dada pela Lei nº 11.490, de 2007)   (Vide ADIN 4463) 
II - para as aposentadorias concedidas e pensões instituídas após 19 de fevereiro de 2004:  (Redação dada pela Lei nº 11.490, de 2007) 
a) quando ao servidor que deu origem à aposentadoria ou à pensão se aplicar o disposto nos arts. 3º e 6º da Emenda Constitucional nº 41, de 19 de dezembro de 2003 , e no art. 3º da Emenda Constitucional nº 47, de 5 de julho de 2005, aplicar-se-á o percentual constante no inciso I do caput deste artigo;  (Vide ADIN 4463) 
b) aos demais aplicar-se-á, para fins de cálculo das aposentadorias e pensões, o disposto na L ei nº 10.887, de 18 de junho de 2004."
6.	Inconformada com essa diferenciação legal, a Associação Nacional dos Aposentados e Pensionistas do Fundação Instituto Brasileiro de Geografia e Estatística ingressou com a ação judicial 2009.51.01.002254-6, que tramitou na 24ª Vara Federal do Rio de Janeiro, requerendo que a vantagem em questão fosse estendida aos inativos e pensionistas na mesma proporção paga aos servidores em atividade (peça 3, p. 8-20) . A referida agremiação logrou êxito em seu pedido, tendo a decisão judicial transitado em julgado em 08/08/2011 (peça 21) . 
7.	Percebe-se que, com a superveniência do decisum precitado, a aposentada passou a fazer jus aos 80 pontos correspondentes ao "desempenho institucional", uma vez que a fração de "desempenho individual" não se aplica aos ex-servidores, por impossibilidade fática de se submeterem a esse critério de avaliação. 
8.	Nessa ordem de ideias, considerando que o deferimento da GDIBGE no percentual de 80% contraria os parâmetros fixados no art. 149 da Lei 11.355/2006, acolho a proposta de encaminhamento da unidade técnica na linha da ilegalidade da concessão e da negativa de registro do ato. 
9.	Em princípio, também assistiria razão à unidade técnica quanto à impossibilidade de esta Corte de Contas ordenar a interrupção do pagamento da parcela amparada em decisão judicial proferida na ação 2009.51.01.002254-6, transitada em julgado. Contudo, a Unidade Técnica e o MPTCU não detectaram que, de acordo com a ficha financeira do mês de março/2022 (peça 5, p. 5) , o complemento do valor da GDIBGE vem sendo pago à ex-servidora em valor ainda maior do que o assegurado judicialmente, sendo necessário determinar a sua correção. Explico. 
10.	Da leitura do Anexo XV-A da Lei 11.355/2006, alínea d, verifica-se que, a partir de 1º/01/2017, os 50 pontos da vantagem atribuída à inativa pelo art. 149 da Lei 11.355/2006 equivalem a R$ 2.743,50 (50 x R$ 54,87, valor do "ponto" da GDIBGE para os cargos de nível superior do Plano de Carreiras dos servidores da Fundação IBGE, Classe Especial, padrão III, o mesmo da Sra. Teresa Cristina Millions) . Essa parcela consta corretamente da rubrica 82470 do ato concessório (peça 3, p. 4) , referente a janeiro/2019, bem como da ficha financeira de março/2022 (peça 5, p. 5) .
11.	Já os 80 pontos devidos à ex-servidora por força da decisão judicial proferida na ação 2009.51.01.002254-6 correspondem a R$ 4.389,60 (80 X R$ 54,87) . Assim, a interessada faz jus a receber a diferença de R$ 1.646,10 (R$ 4.389,60 - R$ 2.743,50) .
12.	No ato concessório, que teve por base a ficha financeira de 01/2019, a rubrica 16171, referente à mencionada diferença, foi contemplada com R$ 667,20. Todavia, na ficha financeira de 03/2022, a vantagem apresenta o valor de R$ 2.194,80, excedendo, portanto, a quantia de R$ 1.646,10 que possui respaldo judicial.
13.	Constatado o desacerto do valor atual da vantagem, cabe aplicar a orientação fixada no verbete da Súmula/TCU 106 às parcelas indevidamente recebidas pela interessada e, de conformidade com o art. 262 do Regimento Interno/TCU, determinar à Fundação IBGE que faça cessar os pagamentos decorrentes do ato, sob pena de responsabilidade solidária da autoridade administrativa omissa, promovendo, no mesmo prazo, a correção do cálculo nos proventos da Sra. Teresa Cristina Millions. 
14.	Deve-se igualmente determinar à entidade de origem que comunique a beneficiária sobre a deliberação do Tribunal, alertando-a de que o efeito suspensivo proveniente da interposição de eventuais recursos não a exime da devolução dos valores percebidos indevidamente após a notificação, caso esses não sejam providos. Após, devem ser remetidos ao Tribunal documentos comprobatórios de que a inativa foi cientificada da deliberação desta Corte.
	Ante o exposto, manifesto-me por que seja adotada a deliberação que ora submeto a este Colegiado.
TCU, Sala das Sessões, em 14 de junho de 2022.
MARCOS BEMQUERER COSTA
Relator